ACORDAO-COMPLETO-2558244

ACÓRDÃO 7173/2022 ATA 40/2022 - SEGUNDA CÂMARA

VISTOS, relatados e discutidos estes autos de aposentadoria, em que se examina pedido de reexame interposto pelo Tribunal Regional do Trabalho da 6ª Região/PE (TRT 6/PE) contra o Acórdão 455/2022-TCU-Segunda Câmara, por meio do qual este Tribunal considerou ilegal e negou registro ao ato de aposentadoria de Ademar de Holanda Cavalcante no cargo de Técnico Judiciário, Especialidade Mecânica,
ACORDAM os Ministros do Tribunal de Contas da União, reunidos em Sessão da Segunda Câmara, diante das razões expostas pelo Relator, com fundamento nos arts. 32, parágrafo único, 33 e 48 da Lei 8.443/1992, em:
9.1. conhecer do pedido de reexame interposto pelo Tribunal Regional do Trabalho da 6ª Região/PE (TRT 6/PE) para, no mérito, negar-lhe provimento;
9.2. notificar o recorrente e o interessado a respeito deste acórdão.

Pedido de reexame interposto pelo Tribunal Regional do Trabalho da 6ª Região/PE (TRT 6/PE) contra o Acórdão 455/2022-TCU-2ª Câmara, relator Ministro-Substituto Marcos Bemquerer Costa, por meio do qual este Tribunal considerou ilegal e negou registro ao ato de aposentadoria de Ademar de Holanda Cavalcante no cargo de Técnico Judiciário, Especialidade Mecânica.

Segunda Câmara

Tribunal Regional do Trabalho da 6ª Região/PE (TRT6/PE)

3. Recorrente/Interessado: 
3.1. Recorrente: Tribunal Regional do Trabalho da 6ª Região/PE (TRT6/PE)
3.2. Interessado: Ademar de Holanda Cavalcante (CPF XXX.517.994-XX)

13.1. Ministros presentes: Bruno Dantas (Presidente), Aroldo Cedraz e Antonio Anastasia (Relator).
13.2. Ministro-Substituto presente: Marcos Bemquerer Costa.

ANTONIO ANASTASIA

Neste processo de aposentadoria, examina-se pedido de reexame interposto pelo Tribunal Regional do Trabalho da 6ª Região/PE (TRT6/PE) contra o Acórdão 455/2022-TCU-Segunda Câmara, relator Ministro-Substituto Marcos Bemquerer Costa, por meio do qual este Tribunal considerou ilegal e negou registro ao ato de aposentadoria de Ademar de Holanda Cavalcante no cargo de Técnico Judiciário, Especialidade Mecânica.
2. A Serur, por meio da instrução transcrita a seguir (peça 29) , ratificada pelo diretor da unidade técnica (peça 30) , bem como pelo Ministério Público (peça 31) , propõe a negativa de provimento ao recurso: 
"INTRODUÇÃO
1.	Trata-se de pedido de reexame (peça 19) interposto pelo Tribunal Regional do Trabalho da 6ª Região/PE contra o Acórdão 455/2022-TCU-Segunda Câmara (peça 8) , que teve como relator o Excelentíssimo Senhor Ministro-Substituto Marcos Bemquerer Costa.
1.1.	A deliberação recorrida apresenta o seguinte teor:
'VISTOS, relatados e discutidos estes autos em que se analisa ato de concessão de aposentadoria emitido pelo Tribunal Regional do Trabalho da 6ª Região/PE em benefício do Sr. Ademar de Holanda Cavalcante. 
ACORDAM os Ministros do Tribunal de Contas da União, reunidos em Sessão da 2ª Câmara, ante as razões expostas pelo Relator, e com fulcro nos incisos III e IX do art. 71 da Constituição Federal e nos arts. 1º, inciso V, e 39, inciso II, da Lei 8.443/1992, c/c o art. 259, inciso II, do Regimento Interno/TCU, em:
9.1. considerar ilegal a concessão de aposentadoria em favor do Sr. Ademar de Holanda Cavalcante e negar registro ao correspondente ato; 
9.2. dispensar o ressarcimento das quantias indevidamente recebidas de boa-fé pelo interessado, consoante o disposto no Enunciado 106 da Súmula da Jurisprudência do TCU;
9.3. determinar ao Tribunal Regional do Trabalho da 6ª Região/PE, no prazo de 15 (quinze) dias a contar da ciência desta Deliberação, que:
9.3.1. abstenha-se de realizar pagamentos decorrentes das parcelas ora impugnadas, sob pena de responsabilidade solidária da autoridade administrativa omissa, nos termos do art. 262 do Regimento Interno/TCU;
9.3.2. dê ciência do inteiro teor desta Deliberação ao interessado, alertando-o de que o efeito suspensivo proveniente da interposição de possíveis recursos perante o TCU não o exime da devolução dos valores percebidos indevidamente após a respectiva notificação, caso os recursos não sejam providos, encaminhando a este Tribunal, no prazo de 30 (trinta) dias, comprovante da referida ciência;
9.3.3. emita novo ato de concessão de aposentadoria em favor do Sr. Ademar de Holanda Cavalcante, livre das irregularidades verificadas, e promova o seu cadastramento no sistema e-Pessoal, submetendo-o a este Tribunal, nos termos da IN TCU 78/2018.'
 (destacamos e sublinhamos) 
HISTÓRICO 
2.	O ato de aposentadoria de Ademar de Holanda Cavalcante foi julgado ilegal, em razão da incorporação de parcelas de quintos/décimos em valores que não correspondiam às funções comissionadas efetivamente exercidas pelo servidor, como segue:
a) 2/5 de FC-2 - Assistente, resultante da transformação, por do Ato TRT 615/1997 (peça 3, p. 6) , da função FC-4 - Auxiliar Especializado, que foi a realmente ocupada pelo interessado;
b) 3/5 de FC-5 - Assistente Secretário (peça 3, p. 6) , enquanto teria desempenhado, de fato, a função FC-3 - Assistente Administrativo/Chefe de Setor, posteriormente transformada na FC-5 - Assistente Secretário.
2.1.	Irresignado, o Tribunal Regional do Trabalho da 6ª Região/PE interpôs o presente pedido de reexame (peça 19) , cujas argumentações serão abordadas mais adiante.
ADMISSIBILIDADE
3.	Reitera-se o exame de admissibilidade realizado pelo Sar/Serur (peças 21) , que opinou pelo conhecimento do recurso, nos termos do artigo 48 da Lei 8.443/1992, c/c os artigos 285 e 286, parágrafo único, do RI/TCU, suspendendo-se os efeitos dos subitens 9.1, 9.3, 9.3.1 e 9.3.2 do Acórdão 455/2022-TCU-Segunda Câmara. O Excelentíssimo Senhor Ministro Antonio Anastasia, mediante despacho de peça 26, concordou com esta unidade técnica. 
EXAME DE MÉRITO
4.	Delimitação
4.1.	Constitui objeto do presente recurso definir se é cabível a alteração do juízo firmado no acordo recorrido, podendo ser julgado legal e registrado o ato de aposentadoria de Ademar de Holanda Cavalcante.
5.	Da ocorrência de equívoco na análise dos quintos incorporados pelo aposentado
5.1.	Aduz o Tribunal Regional do Trabalho da 6ª Região/PE que houve equívoco na análise das parcelas de quintos incorporadas pelo ex-servidor, com base nos seguintes argumentos.
5.2.	Na apreciação pela ilegalidade do ato de aposentadoria de Ademar de Holanda Cavalcante, considerou-se que o gestor de pessoal efetivou a incorporação de 2/5 de FC-02 - Assistente, em vez da FC-04 - Auxiliar Especializado, que foi aquela que o servidor efetivamente exerceu à época. Incorporou-se também 3/5 de FC-05 - Assistente Secretário, quando a função ocupada seria a FC-03 - Administrativo/Chefe de Setor (peça 19, p. 1-4) . 
5.3.	Com vistas ao cumprimento do julgado, procedeu-se ao cotejo entre o parecer técnico da Sefip, o ato cadastrado no sistema e-Pessoal e as informações prestadas pela unidade técnica de pessoal do TRT6 sobre os quintos incorporados pelo jubilado (peça 15) , tendo sido detectado que a função de Assistente - FC-2 resultou da transformação do encargo de Auxiliar Especializado - FC-01, mediante o Ato TRT 615/1997 (peça 16) , não do encargo de Auxiliar Especializado - FC-04, conforme indicado no item 9.2.1 da instrução da Sefip (peça 19, p. 4) .
5.4.	Apesar do lapso na informação acerca da remuneração da função de Auxiliar Especializado, o fato é que houve transformação do encargo após o seu exercício, com majoração da sua retribuição (de FC-01 para FC-02) , o que é vedado pela jurisprudência da Corte de Contas, razão pela qual o TRT6 providenciou a suspensão do pagamento de 2/5 da função de Assistente - FC-02 e expediu novo ato concessório de aposentadoria (peça 25, p. 12) , contemplando a incorporação de 2/5 do encargo de Auxiliar Especializado - FC-01, originalmente exercido pelo jubilado (peça 19, p. 4) .
5.5.	Quanto aos 3/5 de Assistente Secretário - FC-05, igualmente mencionados no item 9.2.1 da instrução da Sefip, computou-se tempo de exercício da referida função quando já havia sido transformada em Assistente Secretário - FC-05, mediante a RA 12/1995 (peça 18) , publicada no DOE/PE de 5/5/1995, não havendo, portanto, ilegalidade na percepção da vantagem de quintos com base na retribuição majorada (peça 19, p. 4-5) .
5.6.	Do exposto, requer que seja revisto o julgamento de ilegalidade da incorporação de 3/5 da referida função, porquanto resultante do exercício do encargo quando já transformado pela RA 12/1995, conforme esclarecimentos prestados e documentos juntados aos autos (peça 19, p. 5) .
Análise
5.7.	O julgamento pela ilegalidade do ato de aposentadoria de peça 3 teve por base as informações lançadas no quadro 'funções exercidas', tendo a unidade técnica especializada, na instrução de peça 5, constatado que foram incorporados pelo servidor:
a) 2/5 de FC-2 - Assistente, resultante da transformação, por do Ato TRT 615/1997 (peça 3, p. 6) , da função FC-4 - Auxiliar Especializado, que foi a realmente ocupada pelo interessado;
b) 3/5 de FC-5 - Assistente Secretário (peça 3, p. 6) , enquanto teria desempenhado, de fato, a função FC-3 - Assistente Administrativo/Chefe de Setor, posteriormente transformada na FC-5 - Assistente Secretário.
5.8.	No que tange à majoração da remuneração da função de Auxiliar Especializado de FC-01 para FC-02, informou o TRT6 que providenciou a suspensão do pagamento de 2/5 da função de Assistente - FC-02 e expediu novo ato concessório de aposentadoria (peça 25, p. 12) , contemplando a incorporação de 2/5 do encargo de Auxiliar Especializado - FC-01, originalmente exercido pelo jubilado (peça 19, p. 4) .
5.9.	Quanto aos 3/5 de Assistente Secretário - FC-05, o órgão de origem interpôs o recurso em tela, argumentando que o exercício da referida função ocorreu após sua transformação em Assistente Secretário - FC-05, mediante a RA 12/1995 (peça 18) , publicada no DOE/PE de 5/5/1995, não havendo ilegalidade na percepção da vantagem de quintos com base na retribuição majorada.
5.10.	Observa-se que, no quadro de funções exercidas do ato 31216/2022, cadastrado no ePessoal em substituição ao ato de aposentadoria 134733/2019 'Apreciado ilegal', foram lançadas as seguintes informações acerca da incorporação de quintos:
	a) 2/5 de FC-1 - Auxiliar Especializado, referentes ao período de 28/7/1993 a 27/7/1995, no valor de R$ 627,18;
	b) 3/5 de FC-05 - Assistente Secretário/Chefe de Setor de Transportes, decorrentes do exercício das seguintes funções, pelo tempo total de 36 meses e 15 dias, com valor incorporado de R$ 2.060,66:
	b.1) FC-01 - Auxiliar Especializado entre 28/7/1995 e 6/8/1995 (10 dias) ;
	b.2) FC-05 - Assistente Secretário/Chefe de Setor de Transportes de 7/8/1995 a 1/2/1996 (5 meses e 29 dias) , 2/2/1996 a 26/7/1997 (1 ano, 5 meses e 26 dias) , 27/7/1997 a 31/5/1998 (10 meses e 9 dias) ;
	b.3) FC-02 - Assistente/Motorista de 9/11/1999 a 3/1/2000 (1 mês e 26 dias) .
5.11.	Já o quadro de funções exercidas do ato 134733/2019, autuado no presente processo, contém informações discrepantes em relação às lançadas no novo ato de aposentadoria cadastrado pelo órgão de origem (ato 31216/2022) :
	a) 2/5 de FC-02 - Assistente, correspondente ao exercício das seguintes funções, pelo prazo total de 46 meses e 26 dias, com valor incorporado de R$ 729,26:
	a.1) FC-02 - Assistente de 28/7/1993 a 30/11/1993 (4 meses e 6 dias) , 21/12/1993 a 4/9/1994 (8 meses e 18 dias) , 5/10/1994 a 6/8/1995 (10 meses e 6 dias) ;
	a.2) FC-02 - Motorista de 9/11/1999 a 4/9/2001 (1 ano, 10 meses e 1 dia) ;
	a.3) FC-05 - Assistente Secretário de 1/12/1993 a 20/12/1993 (20 dias) e 5/9/1994 a 4/10/1994 (1 mês) ;
	b) 3/5 de FC-05 - Assistente Secretário de 7/8/1995 a 1/2/1996 (5 meses e 29 dias) , 2/2/1996 a 31/5/1998 (2 anos e 4 meses) , totalizando 34 meses e 9 dias.
5.12.	Ao encaminhar à Diretora Geral do TRT6 o quadro elaborado pela Seção de Gerenciamento de Aposentadoria e Pensão/GAPE acerca da incorporação de quintos pelo servidor, a Secretaria de Gestão de Pessoas concluiu a informação juntada à peça 15, nos seguintes termos:
'Ressaltamos que a incorporação da 5ª (quinta) parcela (1/5 de FC-05 - Chefe de Setor) completada após 8/4/1998, ou seja, em 3/1/2000, de acordo com a Lei 8.911/1994 e Lei 9.624/1998, trata-se de parcela incorporada em virtude de período de tempo residual de exercício de função comissionada iniciado até 10/11/1997 (in casu, 27/7/1997 a 31/5/1998 e 9/11/1999 a 3/1/2000 = 365 dias) data da MP 1.595-14, convertida na Lei 9.527/1997, que está amparada no art. 5º da Lei 9.624/1998 (...) .'
5.13.	Assim, entende-se que a análise das novas informações prestadas pelo órgão de origem acerca da ocorrência de falhas no preenchimento do ato de aposentadoria autuado no presente processo deve ser realizada pela unidade técnica especializada na instrução do ato 31216/2022, cadastrado no sistema ePessoal em substituição ao ato de aposentadoria 134733/2019 'Apreciado ilegal'.
5.14.	Diante disso, opina-se pela rejeição das alegações do recorrente.
CONCLUSÃO
6.	Da análise de mérito, conclui-se que não é cabível a alteração do juízo firmado no acordo recorrido, devendo a elisão das falhas observadas no preenchimento do quadro 'funções exercidas' do formulário de aposentadoria ser averiguada no âmbito do novo processo a ser autuado para apreciação pela Corte de Contas do ato 31216/2022, disponibilizado no sistema e-Pessoal pelo órgão de origem.
6.1.	Por conseguinte, deve-se negar provimento ao presente recurso.
PROPOSTA DE ENCAMINHAMENTO
7.	Ante o exposto, submetem-se os autos à consideração superior, propondo-se, com fundamento no art. 48 da Lei 8.443/1992:
a)	conhecer do recurso interposto, para, no mérito, negar-lhe provimento;
b)	informar ao recorrente e demais interessados do acórdão a ser proferido, destacando que o relatório e o voto que o fundamentam podem ser acessados por meio do endereço eletrônico www.tcu.gov.br/acordaos."
É o Relatório.

não há

Procuradora-Geral Cristina Machado da Costa e Silva

PEDIDO DE REEXAME. APOSENTADORIA. INCORPORAÇÃO DE PARCELAS DE QUINTOS/DÉCIMOS EM VALORES DE FUNÇÃO COMISSIONADA DISTINTA DA EFETIVAMENTE EXERCIDA. ILEGALIDADE. NEGATIVA DO REGISTRO. DETERMINAÇÕES. PEDIDO DE REEXAME. CONHECIMENTO. RECONHECIMENTO, PELO ÓRGÃO DE ORIGEM, DO EQUÍVOCO EM RELAÇÃO A UMA DAS PARCELAS. INFORMAÇÕES NOVAS A RESPEITO DA OUTRA PARCELA, QUE SERÃO OPORTUNAMENTE APRECIADOS EM NOVO PROCESSO. NEGATIVA DE PROVIMENTO.

APOSENTADORIA (APOS)

Neste processo de aposentadoria, examina-se pedido de reexame interposto pelo Tribunal Regional do Trabalho da 6ª Região/PE (TRT6/PE) contra o Acórdão 455/2022-TCU-Segunda Câmara, relator Ministro-Substituto Marcos Bemquerer Costa, por meio do qual este Tribunal considerou ilegal e negou registro ao ato de aposentadoria de Ademar de Holanda Cavalcante no cargo de Técnico Judiciário, Especialidade Mecânica.
2. O ato não teve seu registro autorizado em decorrência de incorreção nos valores de parcela de quintos/décimos em relação aos períodos de funções comissionada efetivamente exercidas pelo servidor, conforme mostra a Serur:
"a) 2/5 de FC-2 - Assistente, resultante da transformação, por do Ato TRT 615/1997 (peça 3, p. 6) , da função FC-4 - Auxiliar Especializado, que foi a realmente ocupada pelo interessado;
b) 3/5 de FC-5 - Assistente Secretário (peça 3, p. 6) , enquanto teria desempenhado, de fato, a função FC-3 - Assistente Administrativo/Chefe de Setor, posteriormente transformada na FC-5 - Assistente Secretário."
3. Com a anuência do Ministério Público, a unidade especializada propõe negar provimento ao recurso.
4. Quanto à admissibilidade do recurso, ratifico minha decisão monocrática (peça 26) no sentido de conhecer do pedido de reexame, porquanto cumpridos os requisitos previstos na legislação pertinente.
5. Com relação ao mérito, acolho o entendimento exposto na instrução da Serur. De fato, deve ser negado provimento ao recurso.
6. Quanto ao primeiro ponto, o TRT-6/PE admite o erro e informa que providenciou a suspensão do pagamento de 2/5 da função de Assistente - FC-02, tendo expedido novo ato de aposentadoria, que contém a incorporação de 2/5 do encargo de Auxiliar Especializado - FC-01, que foi efetivamente exercido pelo inativo.
7. Além disso, o órgão pede que seja considerada legal a incorporação de 3/5 de Assistente Secretário - FC-05, pois foi o tempo computado corresponderia ao exercício da função já após a transformação de "FC-3 - Assistente Administrativo/Chefe de Setor" em "Assistente Secretário - FC-05", mediante a RA 12/1995 (peça 18) , publicada no DOE/PE de 5/5/1995. Assim, segundo o recorrente, não haveria ilegalidade na percepção da vantagem de quintos com base na retribuição majorada.
8. A esse respeito, a Serur chama a atenção para o fato de o novo ato editado pelo TRT-6/PE apresentar informações distintas da contida no ato que foi apreciado nestes autos. A seguir, transcrevo esses dados, tal como lançados na instrução da unidade técnica:
8.1. Ato 134733/2019, autuado no presente processo:
"a) 2/5 de FC-02 - Assistente, correspondente ao exercício das seguintes funções, pelo prazo total de 46 meses e 26 dias, com valor incorporado de R$ 729,26:
a.1) FC-02 - Assistente de 28/7/1993 a 30/11/1993 (4 meses e 6 dias) , 21/12/1993 a 4/9/1994 (8 meses e 18 dias) , 5/10/1994 a 6/8/1995 (10 meses e 6 dias) ;
a.2) FC-02 - Motorista de 9/11/1999 a 4/9/2001 (1 ano, 10 meses e 1 dia) ;
a.3) FC-05 - Assistente Secretário de 1/12/1993 a 20/12/1993 (20 dias) e 5/9/1994 a 4/10/1994 (1 mês) ;
b) 3/5 de FC-05 - Assistente Secretário de 7/8/1995 a 1/2/1996 (5 meses e 29 dias) , 2/2/1996 a 31/5/1998 (2 anos e 4 meses) , totalizando 34 meses e 9 dias."
8.2 Ato 31216/2022, cadastrado no ePessoal após o proferimento do acórdão recorrido:
"a) 2/5 de FC-1 - Auxiliar Especializado, referentes ao período de 28/7/1993 a 27/7/1995, no valor de R$ 627,18;
b) 3/5 de FC-05 - Assistente Secretário/Chefe de Setor de Transportes, decorrentes do exercício das seguintes funções, pelo tempo total de 36 meses e 15 dias, com valor incorporado de R$ 2.060,66:
b.1) FC-01 - Auxiliar Especializado entre 28/7/1995 e 6/8/1995 (10 dias) ;
b.2) FC-05 - Assistente Secretário/Chefe de Setor de Transportes de 7/8/1995 a 1/2/1996 (5 meses e 29 dias) , 2/2/1996 a 26/7/1997 (1 ano, 5 meses e 26 dias) , 27/7/1997 a 31/5/1998 (10 meses e 9 dias) ;
b.3) FC-02 - Assistente/Motorista de 9/11/1999 a 3/1/2000 (1 mês e 26 dias) ."
9. Ante o exposto, o reconhecimento de que houve ilegalidade em relação a uma das parcelas de quintos implica a conclusão pela negativa de provimento do pedido de reexame, visto que o ato concessório apreciado neste processo permanece sendo considerado ilegal.
10. Ademais, com relação à outra parcela, como o ato será necessariamente apreciado por este Tribunal em outro processo, e tendo em vista também que há discrepâncias nas informações prestadas nos dois atos, é adequado que essas questões sejam objeto da futura análise a ser realizada pela Sefip, pelo Ministério Público, pelo relator designado e pelo Colegiado responsável pelo julgamento.
Assim, voto por que o Tribunal acolha o acórdão que ora submeto a este Colegiado.
TCU, Sala das Sessões, em de 22 de novembro de 2022.
ANTONIO ANASTASIA 
Relator